【裁判字號】    97,重訴,90
【裁判日期】    970724
【裁判案由】    確認債券基金權利存在
【裁判全文】
臺灣士林地方法院民事判決              97年度重訴字第90號
原      告  丁○○
            乙○○
            丙○○
共      同
訴訟代理人  陳井星律師
複  代理人  李文欽律師
被      告  甲○
                        4樓
訴訟代理人  陳佳瑤律師
            陳筱屏律師
上列當事人間確認債券基金權利存在事件，本院於97年7 月10日
言詞辯論終結，判決如下：
    主  文
確認原告就其被繼承人陳麗以被告名義向景順證券投資信託股份
有限公司購買之景順債券基金1,938,648.7單位權利存在。
訴訟費用新台幣貳拾貳萬零壹佰貳拾元由被告負擔。
    事  實  及  理  由
一、原告主張：原告丙○○係陳麗之夫，原告丁○○、乙○○為
    陳麗之子，陳麗於91年5 月20日死亡，原告為陳麗之繼承人
    ，陳麗生前借用被告之名義於景順證券投資信託股份有限公
    司（景順公司）開設投資帳戶，買賣景順債券基金（原名景
    順中信債券基金），於陳麗死亡時，帳下尚有該債券1,938,
    648. 7單位之權利，陳麗既已死亡，借名契約即已終止，系
    爭債券應屬繼承人即原告所公同共有等語，並聲明：如主文
    第1 項所示。
二、被告則以：伊為陳麗之弟，陳麗生前操作股票及基金，資力
    甚佳，惟因陳麗與原告丙○○感情不睦，隨時可能離婚，故
    陳麗生前即分配好其財產，將系爭債券基金作為父母養老之
    用，原告提起本件訴訟，並非有理等語為辯；並聲明：原告
    之訴駁回。
三、按確認法律關係之訴，非原告有即受確認判決之法律上利益
    者，不得提起之，民事訴訟法第247 條第1 項前段定有明文
    。查原告所提出之景順公司「投資帳戶對帳單」上所列之收
    件人為被告，聯絡人為陳麗，原告主張為陳麗之繼承人，有
    權繼承系爭債券基金，被則否認之，抗辯陳麗生前即言明系
    爭債券基金將留給父母養老之用云云，則原告對於被告就系
    爭債券基金權利是否存在，勢將影響原告法律上之地位，而
    上開不安之狀態，得以確認判決將之除去，揆諸上述規定，
    原告提起
    本件訴訟，請求確認對系爭債券基金之權利存在，應有確認
    利益，合先敘明。
四、本院整理兩造不爭執點如下：
(一)、原告丙○○係陳麗之夫，原告丁○○、乙○○為陳麗之子。
   （第 9、10頁）。
(二)、臺灣板橋地方法院以93年度訴字第971 號判決原告丙○○傷
    害致陳麗於91年5 月20日死亡，處有期徒刑9 年，原告丙○○與檢察官均上訴，台灣高等法院以95年度上訴字第2813號
    判決上訴駁回，原告丙○○不服，上訴最高法院，刻由該院
    審理中（第9 、32至63頁）。
(三)、陳麗借用被告名義於景公司開立帳戶，買賣如本院卷73頁基
    金明細所列之景順債券基金。
五、本件經依民事訴訟法第270 條之1 第1 項第3 款之規定整理
    並簡化爭點，兩造同意協議簡化後之爭點為：本院卷11頁景
    順公司「投資帳戶對帳單」上所列之系爭債券基金之權利應
    歸屬何人？茲就上開爭點，析述之如下：
(一)、原告主張系爭債券基金為渠等繼承自陳麗之財產等語，被告
    則以前詞置辯。
(二)、原告主張陳麗借用被告之名義，在景順公司開設帳戶購買系
    爭債券基金之事實，為被告所自認，並據原告提出該公司「
    投資帳戶對帳單」、系爭債券基金交易紀錄、陳麗與原告丙○○之帳簿（11、122 至126 、139 頁）為證。而陳麗生前
    以被告、其兄陳愷、其母林秀閣之名義開立存款帳戶投資理
    財，亦有原告所提上開3 人之帳簿（（144 至156 頁）可佐
    ，自不能以系爭債券基金「投資帳戶對帳單」上所列之收件
    人為被告，遽為認定陳麗有將系爭債券基金留給父母之意。
    又苟被告所述陳麗自60幾年間起至70多年間擔任秘書屬實，
    衡情收入即非很高，何以其個人及借用被告名義之帳戶動輒
    有百萬元或千萬元之資金進出（142 、144 頁）？而原告丙○○名下財產逾5 億元，有稅務電子閘門財產所得調件明細
    表（106 頁）足稽，可見原告丙○○資力甚豐，原告丁○○
    復謂其母名下之財產均係其父所給等情（132 頁），而陳麗
    娘家僅屬小康之家，為被告所不爭執，陳麗結婚後亦無高額
    收入，原告丙○○謂陳麗購買系爭債券基金之資金係來自伊
    等情，非無可能。至證人即陳麗與被告之母林秀閣於本院證
    稱：陳麗在景順公司買賣操作之系爭債券基金，係供父母養
    老之用云云，惟陳麗曾於91年4 月17日部分贖回系爭債券基
    金，金額計6,345,605 元，該款並未給予其父母等情（11、
    131 頁），為被告所自認，是證人林秀閣所證已不足以盡信
    。另原告即陳麗之子陳致遠到庭陳稱：「我媽媽住院期間，
    我有到外公外婆的住處詢問舅舅有無在母親住院時，就到銀
    行變更印鑑章？外公外婆表示母親本來就很少拿錢回家給他
    們，頂多是過年時包一點紅包，外公外婆還說舅舅們會爭取
    這些錢，是因為覺得萬一母親不測，父親丙○○不照顧我們
    兩兄弟，所以要幫我們爭取。」等語，再觀被告所提之答辯
    狀，先謂系爭債券基金係其父母委託陳麗所投資者，後謂陳
    麗生前交待死後其所有之財產，均留給父母云云（25、26頁
    ），前後所言即有矛盾。按遺贈僅具債權之效力，且遺囑為
    要式行為，又為民法第1189條所明定。設陳麗與原告廖春感
    情不睦，有欲為分配財產之必要，然其生有2 子即原告乙○○（73年12月12日生）、丁○○（68年10月18日生），於陳
    麗91年5 月20日死亡時，一已17歲，一已22歲，皆非年幼，
    已有管理財產之能力，以國人之習慣亦會將財產遺予兒子繼
    承，否則亦會預立遺囑，交待子女如何分配財產，以免死後
    親屬間發生爭產之事，何以其子即原告丁○○毫不知情，且
    縱陳麗生前有對被告及其父母交待死後其所有之財產，均留
    給父母屬實，但此未以遺囑方式所為遺贈行為亦不生效，是
    系爭債券基金應屬原告繼承之財產，應堪認定。
六、綜上所述，原告本於繼承之法律關係，確認就其被繼承人陳
    麗以被告名義向景順證券投資信託股份有限公司購買之景順
    債券基金1,938,648.7 單位權利存在，應屬有據，應予准許
七、按法院為終局判決時，應依職權為訴訟費用之裁判。為民事
    訴訟法第87條第1 項所明。爰確定本件訴訟費用之金額如主
    文所示。
八、據上論結，原告之訴為有理由，依民事訴訟法第78條，判決
    如主文。
中    華    民    國    97    年    7     月    24    日
                  民事第一庭  法  官  黃小瑩
以上正本證明與原本無異。
如對本判決上訴，應於判決送達後20日內向本院提出上訴狀。
中    華    民    國    97    年    7     月    31    日
                              書記官  陳鳳嬌


司法院資訊處製作；財團法人民間司法改革基金會備份。
